最高法院民事判決　　　　　　　　　 111年度台上字第1273號
上　訴　人　周方慰
訴訟代理人　謝伊婷律師
被 上訴 人　郭淑芳
訴訟代理人　葉光洲律師
　　　　　　陳以虹律師
上列當事人間請求不動產所有權移轉登記等事件，上訴人對於中
華民國110年12月21日臺灣高等法院第二審判決（110年度重上字
第71號），提起上訴，本院判決如下：
    主  文
上訴駁回。
第三審訴訟費用由上訴人負擔。
    理  由
一、上訴人主張：
  ㈠兩造於民國92年間結婚（108年9月24日調解離婚成立），伊
    於95年11月間出資購買如原判決附表所示不動產（下稱系爭
    深坑區房地），並於同月20日登記為所有權人；另於94年間
    經訴外人李政和同意，以補足15坪差價新臺幣（下同） 675
    萬元（下稱系爭差價）之方式，換購坐落臺北市○○區○○
    段0○段00○0地號土地（應有部分732/100000）及同段 639
    建號即門牌號碼同區○○路0段000號0樓之0房屋（下稱系爭
    信義路房地，與系爭深坑區房地合稱系爭房地）。惟伊因擔
    任李政和之連帶保證人，為免遭牽累，遂與被上訴人成立借
    名登記關係，於97年12月16日以買賣為原因，將系爭深坑區
    房地移轉登記至被上訴人名下，99年4 月26日將系爭信義路
    房地登記在被上訴人名下。
  ㈡伊於106 年10月間獲悉被上訴人擅於103年至105年間，分將
    系爭深坑區房地、信義路房地設定第2、3順位抵押權後，於
    107 年7月4日終止借名登記關係，請求返還系爭房地所有權
    ，被上訴人竟於同年8 月間以2920萬元低價盜賣系爭信義路
    房地，清償貸款後，獲取不當得利1224萬3235元，並致伊受
    有差價損失918 萬元，合計2142萬3235元之損害。縱認兩造
    間就系爭房地不存在借名登記關係，被上訴人亦應返還系爭
    差價，及伊為系爭房地支付貸款、稅費等相關費用，共1187
    萬3805元；另繼續支付系爭深坑區房地後續貸款及管理費等
    ，共101萬8000元。
  ㈢先位依民法第179 條、第184條第1項前段、後段，及於原審
    追加類推適用民法第541 條規定，求為命被上訴人將系爭深
    坑區房地所有權移轉登記予伊，並給付2142萬3235元，及自
    起訴狀繕本送達翌日起加計法定遲延利息之判決；備位依不
    當得利、無因管理法律關係，求為命被上訴人給付1862萬38
    05元，及自109 年10月16日起加計法定遲延利息；另於原審
    追加請求被上訴人再給付101萬8000元，及自110年11月25日
    起加計法定遲延利息之判決。
二、被上訴人抗辯：
  ㈠系爭深坑區房地係兩造婚後首購之不動產，雖以上訴人名義
    登記，實由伊負擔頭期款，且迄102年6月間均由伊持續繳納
    貸款，負擔契稅、土地增值稅、地價稅及水電費，持有該房
    地權狀，嗣始要求上訴人支付貸款，作為其父母居住系爭深
    坑區房地之對價。
  ㈡系爭信義路房地係伊出資購買，由伊繳納貸款及相關費用。
    。嗣兩造協議自102年5月起，改由上訴人支付該房地貸款及
    相關費用。
  ㈢上訴人基於兩造家庭費用分擔，或支付使用系爭深坑區房地
    對價，支付系爭房地102年6月後之貸款及相關費用，且將系
    爭差價贈與伊，其請求伊返還無因管理費用或不當得利，均
    無理由。
三、原審維持第一審所為上訴人敗訴之判決，駁回其上訴及追加
    之訴。理由如下：
  ㈠兩造於92年4 月23日結婚，108年9月24日調解離婚成立。上
    訴人於95年11月間購得系爭深坑區房地，同月20日登記為所
    有權人，嗣於97年11月15日以買賣為原因，於同年12月16日
    移轉登記予被上訴人；被上訴人於99年4 月26日以買賣為原
    因，登記為系爭信義路房地所有權人，於100年1月26日將在
    贈與稅免稅額範圍內之應有部分，贈與登記為兩造女兒所有
    ，嗣於102年1月28日再由兩造女兒將該受贈部分，以贈與為
    原因移轉登記予被上訴人。被上訴人於107年8月21日將系爭
    信義路房地以2920萬元出售，同年9 月25日完成移轉登記等
    事實，為兩造所不爭。
  ㈡審諸兩造不爭執事項及陳述，卷附臺灣臺北地方法院（下稱
    臺北地院）106 年度家婚聲字第21號函、凱基商業銀行股份
    有限公司函、借據、借據條款變更契約、承諾書、萬泰商業
    銀行催告函、買賣契約書等件，固堪認上訴人於96年至 101
    年間，有負擔巨額連帶保證債務而遭求償之風險，惟尚難逕
    認兩造間就移轉登記系爭深坑區房地，已有成立借名登記關
    係之合意。其次，系爭深坑區房地購買後，係登記於上訴人
    名下，以其名義簽訂買賣契約、辦理貸款，自屬當然，尚難
    執此即認兩造已就系爭深坑區房地達成借名登記關係之合意
    。又參酌卷附協議書、帳戶一覽表、帳戶往來明細表、地價
    稅單、土地增值稅單、管理費單據、房屋稅單、有線電視費
    單據、天然氣單據、水電費單據、系爭深坑區房地之土地及
    建物登記謄本、電子郵件、計算書等件，參互以察，佐以上
    訴人自承於106 年以前，將其在合作金庫銀行開設繳納系爭
    深坑區房地貸款之帳戶存摺、印鑑章及金融提款卡等，均交
    由被上訴人持有，被上訴人得動支管理該帳戶內款項，及被
    上訴人於105 年間因擔任連帶保證人，恐遭牽連，上訴人以
    電子郵件對被上訴人稱要快脫產等情，足見兩造均有繳納系
    爭深坑區房地價款及分攤稅費及相關費用，上訴人於105、1
    06年間仍認被上訴人對於系爭深坑區房地有實質支配處分權
    。此外，上訴人未能提出其他證據，證明兩造間就系爭深坑
    區房地有成立借名登記關係之合意，其主張終止借名登記關
    係，類推適用民法第541條或依民法第179條規定，請求被上
    訴人將系爭深坑區房地移轉登記為上訴人名義，洵屬無據，
    不能准許。
  ㈢綜合兩造不爭執事項及陳述，證人李政和之證述，卷附系爭
    信義路房地所有權買賣移轉契約書、不動產買賣契約書、授
    信往來約定書、借據、陽信銀行帳戶放款明細資料查詢單、
    瑞興銀行帳戶存款交易明細表、系爭信義路房地建物登記謄
    本等件，參互以觀，徵諸兩造不爭執自購得系爭信義路房地
    後迄102 年間分居前，兩造及女兒均居住系爭信義路房地等
    節，足認兩造各自支付系爭信義路房地稅費及相關費用，乃
    共同生活相關花費，不論上開費用實際是否由當時家中主要
    經濟來源之上訴人負擔，均難以此即認系爭信義路房地為上
    訴人所有，或兩造間有成立借名登記之事實。再者，上訴人
    自承系爭信義路房地原擬逐步在贈與免稅額度內贈與兩造女
    兒，故於100年1月26日贈與部分應有部分予兩造女兒，但後
    來因要向陽信銀行轉貸，又將兩造女兒受贈部分移轉登記予
    被上訴人，及上訴人為李政和擔任連帶保證人之連帶保證債
    務，李政和業於101年間清償完畢，暨被上訴人曾先後於103
    年6月19日、105年10月19日以系爭信義路房地，為新光商業
    銀行設定最高限額660 萬元抵押權，為訴外人兵雅玲設定第
    三順位最高限額500 萬元抵押權，該等貸款本息皆由被上訴
    人繳納，及清償塗銷該等抵押權登記等情，足認被上訴人就
    系爭信義路房地有實際管理支配權限，其於107年8月21日將
    系爭信義路房地出售，自屬有權處分。上訴人依民法第 184
    條第1項前段、後段或第179條規定，請求被上訴人給付出售
    系爭信義路房地所得款項及損失，合計2142萬3235元，亦無
    理由，應予駁回。
  ㈣系爭信義路房地既登記被上訴人為所有權人，上訴人又未能
    證明兩造關於系爭差價有特別約定，或被上訴人取得此部分
    利益無法律上原因，或其係為被上訴人管理事務之情形，其
    依不當得利或無因管理法律關係，請求被上訴人返還系爭差
    價，洵屬無稽。又系爭房地貸款或稅費等相關費用，係為分
    擔兩造組成家庭日常生活費用，且兩造於婚後並未以契約訂
    立夫妻財產制，有臺北地院106 年度家婚聲字第21號裁定可
    稽，而系爭房地貸款或稅費等相關費用，尚非兩造婚後生活
    費用之全貌，上訴人復未舉證證明兩造間家庭生活費用總額
    若干、各應以如何比例負擔，其支出超逾其應分擔額之具體
    情形，尚難遽認上訴人係在無義務情況下，為被上訴人之利
    益而支出前開費用，或被上訴人係無法律上原因受有利益之
    情形。上訴人備位依不當得利、無因管理法律關係，請求被
    上訴人給付1862萬3805元，及追加請求再給付101 萬8000元
    ，均無理由，不能准許。
  ㈤從而，上訴人先位依民法第179 條、第184條第1項前段、後
    段，及追加類推適用民法第541 條規定，求為命被上訴人移
    轉登記系爭深坑區房地所有權，並給付上訴人2142萬3235元
    本息；備位依不當得利、無因管理法律關係，求為命被上訴
    人給付1862萬3805元，及追加請求再給付101 萬8000元各本
    息，均無理由，不能准許。並敘明本件事證已臻明確，兩造
    其餘之攻擊或防禦方法及所用之證據，均不足以影響判決結
    果，爰不逐一論列。
四、本院之判斷：
  ㈠按所謂借名登記關係，乃當事人約定，一方（借名者）經他
    方（出名者）同意，而就屬於一方現在或將來之財產，以他
    方之名義，登記為所有人或其他權利人之關係，仍由自己管
    理、使用、處分，是出名人與借名者間應有借名登記之意思
    表示合致，始能成立借名登記關係。又不動產登記當事人名
    義之原因，原屬多端，主張借名登記者，應就該借名登記關
    係之事實負舉證責任。次按取捨證據、認定事實屬於事實審
    法院之職權，若其取捨、認定並不違背法令、經驗法則、論
    理法則或證據法則，即不許任意指摘其採證、認定不當，以
    為上訴第三審理由。
  ㈡原審本於採證、認事之職權行使，綜合相關事證，認定上訴
    人所提事證，並無法證明兩造間就系爭房地有成立借名登記
    關係之合意，及被上訴人就系爭差價有不當得利，或上訴人
    係為被上訴人管理事務之情形。其次，系爭房地貸款或稅費
    等相關費用，係為分擔兩造組成家庭日常生活費用，且兩造
    並未訂立夫妻財產制，上訴人復未舉證證明其支出超逾其應
    分擔額之具體情形，或被上訴人係無法律上原因受有利益等
    情，因認上訴人先位依民法第179 條、第184條第1項前段、
    後段，及追加類推適用民法第541 條規定，求為命被上訴人
    移轉登記系爭深坑區房地所有權，並給付2142萬3235元本息
    ；備位依不當得利、無因管理法律關係，求為命被上訴人給
    付1862萬3805元，及追加請求再給付101 萬8000元各本息，
    均無理由，不能准許。因而維持第一審所為上訴人敗訴之判
    決，駁回其上訴及追加之訴，核無違誤。
  ㈢上訴論旨，就原審取捨證據、認定事實之職權行使，暨其他
    贅述而與判決結果無影響者，指摘原判決不當，聲明廢棄，
    為無理由。末查，本件所涉及之法律上爭議不具原則上重要
    性，爰不經法律審言詞辯論，附此敘明。
五、結論：本件上訴為無理由。依民事訴訟法第481條、第449條
    第1項、第78條，判決如主文。
中    華    民    國   111    年    6     月    1     日
                      最高法院民事第六庭
                          審判長法官  魏  大  喨  
                                法官  李  文  賢  
                                法官  林  玉  珮  
                                法官  高  榮  宏  
                                法官  李  寶  堂  
本件正本證明與原本無異
                                      書  記  官
中    華    民    國   111    年    6     月    8     日